臺灣高等法院高雄分院刑事判決　　　　九十一年度上易字第六九七號
　　上　訴　人
　　即自訴　人　丙○○
　　被　　　告　丁○○
　　　　　　　　甲○○
　　被　　　告　乙○○○○鄉公所
　　法定代理人　蘇宗
右上訴人因被告等竊佔案件，不服臺灣高雄地方法院九十一年度自字第六六號中華民
國九十一年四月三日第一審判決提起上訴，本院判決如左：
    主  文
原判決關於丁○○、甲○○部分撤銷，發回臺灣高雄地方法院。
其他上訴駁回。
    理  由
一、自訴意旨略以：自訴人丙○○所有坐落乙○○○○鄉○○○段一六六一號土地（
    如附圖所示），面積一四八平方公尺，因自訴人遷住高雄市經營事業甚忙，疏於
    管理，詎被告丁○○、甲○○及乙○○○○鄉公所竟分別意圖為自己不法利益，
    基於竊佔之犯意，被告丁○○竊佔如附圖表二所示甲部分土地，以供其興建雞舍
    養雞之用，被告甲○○竊佔如附圖所示乙部分土地，以為養殖魚類及道路之用，
    被告乙○○○○鄉公所竊佔如附圖所示丙部分土地，以供興建排水溝之用，竊佔
    面積分別為七十平方公尺、四十平方公尺及三十八平方公尺。嗣於民國九十年初
    ，自訴人前往上開土地查看，始發覺上情，即向地政機關聲請測量結果，被告等
    確有竊佔自訴人所有上開土地，自訴人並向被告等請求拆除、返還，被告等均置
    之不理。因認被告等各涉犯刑法第三百二十條第二項之竊佔罪嫌云云。
二、撤銷發回部分：
  (一)被告甲○○固於原審辯稱：「我是自六十八年間起開始在該處從事養殖漁業，但
    我並無侵占到自訴人的地」等語（見原審卷第三０頁），並提出高雄縣河川公地
    種植使用許可書四紙及河川公地使用費繳納聯單五紙等影本為證（見原審卷第四
    九至五七頁）；另被告丁○○亦於原審辯稱：「我父親於七十年左右興建該雞舍
    ，我父親於七十五年往生，後即由我們家族管理，我是在八十九年八月一日退休
    後經理管理」（見原審卷第四四頁）等語，並提出高雄縣河川公地種植使用許可
    書影本五紙為證（見原審卷第六三至六七頁）。
  (二)被告甲○○、丁○○並提出前開高雄縣河川公地種植使用許可書為憑，惟觀之該
    許可書上所載地號土地，係屬乙○○○○鄉○○○段第一五至一七號、二七號、
    一八至一九號土地，並非自訴人所指遭竊佔之乙○○○○鄉○○○段第一六六一
    號土地，則被告甲○○、丁○○所提出之上開許可書及單據，得否佐證渠等所辯
    早於六十八年、七十年間即佔用前開圍子內段第一六六一地號土地？尚有疑義。
    又觀之自訴人所提出之雞舍照片（原審卷第二二至二三頁），該雞舍外觀並非老
    舊，則被告丁○○是否曾重建該雞舍？在占有時間上有無中斷？佔用範圍是否同
    一、有無擴大？凡此皆影響計算追訴權時效之起算時點，均待查明。
  (三)自訴人雖於原審陳稱：「被告（指甲○○）所稱他自六十八年起，即在該處養殖
    魚塭，應該有可能，但實際情形我不知道，我係在一、二年前始至該處查看，且
    該處雞舍之設備老舊，應該是使用很久了」等語（見原審卷第三一頁），然自訴
    人既自稱其並不知實際佔用時間，則上開陳述應僅係自訴人主觀推測之詞，尚不
    得依此據為判斷被告甲○○於何時佔用該土地之依據自明。
  (四)綜前各節，原審未予查明自訴人所指竊佔現場實際狀況，亦未調查前述第一六六
    一地號土地四鄰，或其他相關事證以明真實，遽信被告甲○○、丁○○前開所辯
    ，而認本件關於被告甲○○、丁○○部分之追訴權時效業已完成，而為諭知免訴
    之判決，尚嫌速斷。自訴人上訴意旨執此指摘原判決免訴部份不當，為有理由，
    應由本院將原判決關於被告甲○○、丁○○部分（即免訴判決部份）撤銷，發回
    原審法院詳為調查，另為適法之裁判，並不經言詞辯論為之。
三、上訴駁回部分：
  (一)按法人為刑事被告，除有處罰之特別規定外，在實體法上不認其有犯罪能力，在
    程序法上亦不認其有當事人能力，是法人之當事人能力，應以實體法上犯罪能力
    為前提；故以法人為被告而起訴，其程序即屬違背規定，應依第三百零三條第一
    款為不受理之判決（最高法院五十四年台上字第一八九四號判例意旨參照）。
  (二)自訴人於原審陳明：「要自訴乙○○○○鄉公所，而蘇宗是其法定代理人，並
    非要自訴蘇宗」等語（見原審卷第一九頁），且觀之本件自訴狀係載明被告「
    乙○○○○鄉公所法定代理人蘇宗（鄉長）」；準此，自訴人係對乙○○○○
    鄉公所提起本件竊佔自訴，而非並對蘇宗提起自訴，惟乙○○○○鄉公所係屬
    公法人，並非自然人，而自訴人所訴之犯罪行為，法律上又無對於法人處罰之特
    別規定，在實體法上不認其有犯罪能力，在程序法上自亦無當事人能力。
  (三)本件自訴關於前述鄉公所部分，程序既屬違背規定。原審因而依刑事訴訟法第三
    百四十三條、第三百零三條第一款、第三百零七條規定，諭知此部份不受理判決
    ，經核認事用法，均無不合。上訴意旨雖以自訴人針對前述鄉公所而為自訴之目
    的，無非請法院查明真正竊佔之人或職員，以維自訴人權益云云，指摘原判決不
    受理為不當。然按自訴之效力，不及於自訴人所指被告以外之人，刑事訴訟法第
    三百四十三條準用同法第二百六十六條規定，已有明文。是自訴人關於乙○○○○鄉公所部分之上訴，並無理由，應予駁回，並不經言詞辯論為之。
據上論斷，刑事訴訟法第三百六十八條、第三百六十九條第一項但書、第三百七十二
條，判決如主文。
中    華    民    國    九十一    年      五      月       二十七    日
                              臺灣高等法院高雄分院刑事第六庭
                                  審判長法官  王憲義
                                        法官  謝靜雯
                                        法官  張意聰
右正本證明與原本無異。
不得上訴。
                                      書記官  王婉蓉
中    華    民    國     九十一     年       五       月    三  十      日
                                                                        Ｆ
